【裁判字號】    98,選上訴,936
【裁判日期】    980602
【裁判案由】    違反公職人員選舉罷免法
【裁判全文】
臺灣高等法院臺中分院刑事判決       98年度選上訴字第936號
上  訴  人
即  被  告  乙○○
選任辯護人  張崇哲律師
            鄭弘明律師
上列上訴人因違反公職人員選舉罷免法案件，不服臺灣彰化地方
法院97年度選訴字第16號中華民國98年3月17日第一審判決（起
訴案號：臺灣彰化地方法院檢察署97年度選偵字第72號），提起
上訴，本院判決如下：
    主  文
原判決關於乙○○部分撤銷。
乙○○對於有投票權之人，交付賄賂，而約其投票權為一定之行
使，處有期徒刑壹年拾月，緩刑肆年，褫奪公權貳年，並向公庫
支付新臺幣伍拾萬元。
    犯罪事實
一、乙○○與許秀滿（涉嫌投票行賄及收賄部分，均經原審判處
    罪刑確定）及許秀滿之夫林成哲為朋友關係，許寶鳳（涉嫌
    投票收賄部分，業經原審判處罪刑確定）係許秀滿之姊，許
    寶鳳與許秀滿皆設籍彰化縣鹿港鎮頂厝里， 均為民國97年5
    月31日彰化縣鹿港鎮頂厝里里長補選選區有投票權之人。乙
    ○○明知對於有投票權之人，不得行求、期約或交付賄賂而
    約其投票權為一定之行使，因認頂厝里里長補選之候選人戊
    ○○（登記第3號，依卷內證據，無法證明戊○○與乙○○
    係共犯）做事勤快，而為使其順利當選，竟自行基於對於有
    投票權之人交付賄賂，而約其投票權為一定行使之犯意，於
    投票前1日即97年5月30日14、15時許，攜帶由丙○○於同日
    先前所給付之工資，前往許秀滿、林成哲彰化縣鹿港鎮○○
    里○○路97號住處，適林成哲正在午睡，乙○○即告訴許秀
    滿稱戊○○做事很勤快， 欲以一票500元對許秀滿買票，並
    詢問許秀滿共有幾票，許秀滿答以約7票，乙○○即交付350
    0元予許秀滿，請許秀滿投票支持第3號候選人戊○○，許秀
    滿乃承諾其將投票支持戊○○，而許其投票權為一定之行使
    。嗣許秀滿復另起交付賄賂之犯意，於同日19時時許，至許
    寶鳳彰化縣鹿港鎮○○里○○路111號住處，交付現金1千元
    予許寶鳳收受，約定投票支持第3號候選人戊○○，許寶鳳
    亦應允，而使許寶鳳為投票權之一定行使。俟經人檢舉，由
    臺灣彰化地方法院檢察署檢察官於97年6月10日， 指揮彰化
    縣警察局鹿港分局、法務部調查局彰化縣調查站循線查獲上
    情，許秀滿、許寶鳳均於偵查中向檢察官自白犯罪，許寶鳳
    並提出其所收取之1千元扣案。
二、案經臺灣彰化地方法院檢察署檢察官指揮彰化縣警察局鹿港
    分局、法務部調查局彰化縣調查站偵查起訴。
    理  由
壹、證據能力之說明：
    按被告以外之人於審判外之陳述，雖不符刑事訴訟法第159
    條之1至第159條之4之規定，然經當事人於審判程序同意作
    為證據，法院審酌該言詞陳述作成時之情況，認為適當者，
    亦得為證據；當事人、代理人或辯護人於法院調查證據時，
    知有刑事訴訟法第159條第1項不得為證據之情形，而未於言
    詞辯論終結前聲明異議者，視為有前項之同意，刑事訴訟法
    第159條之5定有明文。經查本案檢察官、被告及其選任辯護
    人，均未爭執本判決所引用之下列各項證據之證據能力，復
    未於言詞辯論終結前聲明異議，本院審酌上開證據作成時之
    情況，並無違法取證之瑕疵，認以之作為證據亦屬適當，揆
    諸上開規定，應認下列各項證據均有證據能力，此先予敘明
    。
貳、實體之說明：
一、上開犯罪事實，業據上訴人即被告（下稱被告）乙○○於本
    院準備程序及審理時均坦承不諱，核與證人許秀滿於偵查中
    （選他卷第27至28頁）及原審審理時（原審卷第68至69頁背
    面）、許寶鳳於偵查中（選他卷第10、16頁）、化名丁○○
    之檢舉人及丙○○於原審審理時（原審卷第61頁、第64頁背
    面至67頁）所證情節大致相符，復有彰化縣鹿港鎮頂厝里第
    18屆里長補選選舉結果統計表附卷（選他卷第32頁），及許
    寶鳳所提出之一千元扣案可參，堪認被告於本院之自白與事
    實相符。本案事證明確，被告犯行洵堪認定。
二、按投票行賄罪之處罰分別規定於刑法第144條及公職人員選
    舉罷免法第99條第1項，而公職人員選舉罷免法第99條第1項
    為刑法第144條之特別法，依特別法優於普通法之原則， 應
    優先適用公職人員選舉罷免法。核被告乙○○所為，係犯公
    職人員選舉罷免法第99條第1項對於有投票權之人， 交付賄
    賂，而約其投票權為一定之行使罪。又被告係在最基層之里
    長選舉、且係另行補選之選舉中行賄， 且僅對許秀滿1人行
    賄（票數為7票，金額為3500元）， 而其支持之對象即登記
    第3號之候選人戊○○亦未當選， 有彰化縣鹿港鎮頂厝里第
    18屆里長補選選舉結果統計表附卷（選他卷第32頁）可稽，
    故被告所為對選風之影響尚屬有限，而其與許秀滿係認識多
    年之友人，並無證據證明其另對其他有投票權之人亦有投票
    行賄情事 ，則若處以公職人員選舉罷免法第99條第1項之最
    輕本刑有期徒刑3年，不免予人情輕法重之感， 客觀上足以
    引起一般同情，爰依刑法第59條之規定酌減其刑。原審認被
    告乙○○罪證明確，予以論罪科刑，固非無見，惟查：原審
    判決未考量本次選舉之情況，及被告投票行賄之對象僅其友
    人許秀滿1人（票數為7票，金額為3500元），而被告投票行
    賄支持之對象即登記第3號之候選人戊○○亦未當選， 被告
    所為對選風之影響尚屬有限等情況，未依刑法第59條之規定
    酌減其刑，尚有未當。被告於上訴狀否認犯行，並不足採，
    其於本院行準備程序及審理時則以坦承犯行，請求從輕量刑
    ，本院參諸上開情況，認尚非無理由，爰將原判決撤銷改判
    。爰審酌被告為支持特定候選人，竟以交付賄賂之方式，妨
    害投票之公正、公平，且犯後原否認犯行，迄本院行準備程
    序及審理時始坦承犯行，暨考量被告並無任何前案紀錄，素
    行尚佳，及其犯罪之動機、目的、手段、智識程度、生活狀
    況、犯罪所生危害等一切情狀， 量處如主文第2項所示之刑
    ，並依公職人員選舉罷免法第113條第3項之規定，宣告褫奪
    公權2年。末查，被告前未曾受有期徒刑以上刑之宣告 ，有
    臺灣高等法院被告前案紀錄表附卷可稽，其因一時失慮，致
    罹刑典，業於本院坦承犯行，尚非不知悔悟，其經此罪刑之
    宣告後，應知警惕而無再犯之虞，本院因認所宣告之刑，以
    暫不執行為適當，併予宣告緩刑4年 ，並向公庫支付新臺幣
    50萬元，用啟自新。另按「（修正前）公職人員選舉罷免法
    第九十條之一第三項固規定預備或用以行求期約或交付之賄
    賂，不問屬於犯人與否，沒收之。但如其賄賂已交付予有投
    票權之人收受，因收受者係犯刑法第一百四十三條第一項之
    投票受賄罪，其所收受之賄賂應依同法條第二項之規定沒收
    之，如全部或一部不能沒收時，追徵其價額。故犯投票行賄
    罪者，其已交付之賄賂自應依刑法第一百四十三條第二項之
    規定於其對向共犯所犯投票受賄罪之從刑宣告沒收、追徵，
    不得再依上開規定沒收」，最高法院94年度臺上字第1934
    號判決可資參照。查，被告交付許秀滿之3500元業經許秀滿
    收受，許秀滿並將其中之1000元用以行賄其姊許寶鳳，由許
    寶鳳提出以供扣案，則此部分金額，自應分別於許秀滿、許
    寶鳳所犯投票收賄罪下諭知沒收，被告既已交付賄賂，自不
    在本案諭知沒收，併此敘明。
據上論結，應依刑事訴訟法第369條第1項前段、第364條、第299
條第1項前段，公職人員選舉罷免法第99條第1項、第113條第3項
，刑法第11條前段、第59條、第37條第2項、 第74條第1項第1款
、第2項第4款，判決如主文。
本案經檢察官甲○到庭執行職務。
中    華    民    國    98    年    6     月    2     日
            刑事第十庭  審判長法  官  林  照  明
                              法  官  蔡  名  曜
                              法  官  郭  瑞  祥
以上正本證明與原本無異。
如不服本判決應於收受送達後十日內向本院提出上訴書狀，其未
敘述上訴之理由者，並得於提起上訴後十日內向本院補提理由書
（均須按他造當事人之人數附繕本）「切勿逕送上級法院」。
                              書記官  李  妍  嬅
中    華    民    國    98    年    6     月    2     日
附錄本判決論罪科刑法條：
公職人員選舉罷免法第99條：
對於有投票權之人，行求期約或交付賄賂或其他不正利益，而約
其不行使投票權或為一定之行使者，處3 年以上10年以下有期徒
刑，得併科新臺幣1 百萬元以上1 千萬元以下罰金。
預備犯前項之罪者，處 1 年以下有期徒刑。
預備或用以行求期約或交付之賄賂，不問屬於犯人與否，沒收之
。


司法院資訊處製作；財團法人民間司法改革基金會備份。
